ACORDAO-COMPLETO-2536802

ACÓRDÃO 2773/2022 ATA 17/2022 - SEGUNDA CÂMARA

VISTOS, relatados e discutidos estes autos de pedido de reexame interposto pelo Senado Federal, por meio do qual se insurge contra o Acórdão 12338/2021-TCU-Segunda Câmara, o qual, entre outras medidas, considerou o ato de aposentadoria de Dilson Martins de Sousa ilegal e negou-lhe registro.
ACORDAM os Ministros do Tribunal de Contas da União, reunidos em Sessão da 2ª Câmara, ante as razões expostas pelo Relator, e com fundamento nos arts. 32, parágrafo único, 33 e 48, da Lei 8.443/1992, em:
9.1. conhecer do pedido de reexame para, no mérito, negar-lhe provimento; e
9.2. dar ciência desta decisão ao recorrente e aos demais interessados.

Pedido de reexame (peças 14 a 18) interposto pelo Senado Federal contra o Acórdão 12.338/2021-TCU-2ª Câmara (peça 8), que teve como relator o Excelentíssimo Senhor Ministro Augusto Nardes.

Segunda Câmara

Senado Federal.

3. Interessados/Responsáveis:
3.1. Interessados: Auditoria do Senado Federal; Dilson Martins de Sousa (XXX.356.021-XX).
3.2. Recorrente: Senado Federal.

13.1. Ministros presentes: Bruno Dantas (Presidente), Augusto Nardes, Aroldo Cedraz (Relator) e Antonio Anastasia.
13.2. Ministro-Substituto presente: André Luís de Carvalho.

AROLDO CEDRAZ

Ministro Augusto Nardes.

Adoto como relatório e transcrevo a seguir a instrução de peça 27, com a qual anuiu o corpo dirigente da Serur (peça 28) , bem como o Ministério Público junto ao Tribunal (peça 29) :
INTRODUÇÃO
1.	Trata-se de pedido de reexame (peças 14 a 18) interposto pelo Senado Federal contra o Acórdão 12338/2021-TCU-Segunda Câmara (peça 8) , que teve como relator o Excelentíssimo Senhor Ministro Augusto Nardes.
1.1.	A deliberação recorrida apresenta o seguinte teor:
VISTOS, relatados e discutidos estes autos que tratam de ato de aposentadoria concedida no âmbito do Senado Federal.
ACORDAM os Ministros do Tribunal de Contas da União, reunidos em sessão da Segunda Câmara, diante das razões expostas pelo Relator, com fundamento no art. 71, inciso III, da Constituição Federal e nos arts. 1º, inciso V, 39, inciso II, e 45 da Lei 8.443/1992, em:
9.1. considerar ilegal a presente concessão e negar registro ao respectivo ato;
9.2. dispensar a devolução dos valores indevidamente recebidos de boa-fé pelo interessado, nos termos do Enunciado 106 da Súmula de Jurisprudência deste Tribunal;
9.3. determinar ao Senado Federal que adote as seguintes providências, sob pena de responsabilidade solidária da autoridade administrativa omissa:
9.3.1. suspenda os pagamentos realizados com base no ato ora impugnado;
9.3.2. emita novo ato de aposentadoria escoimado da irregularidade apontada, submetendo-o a este Tribunal no prazo de trinta dias, pelo sistema e-Pessoal;
9.3.3. comunique ao interessado a deliberação deste Tribunal e o alerte de que o efeito suspensivo proveniente da eventual interposição de recursos, junto ao TCU, não o eximirá da devolução dos valores indevidamente recebidos após a notificação;
9.4. dar ciência desta deliberação ao interessado e ao Senado Federal.
 (destacamos e sublinhamos) 
HISTÓRICO 
2.	O ato de aposentadoria de Dilson Martins de Sousa foi julgado ilegal, uma vez que os valores dos quintos incluídos nos proventos do interessado foram indevidamente reajustados pelos índices previstos na Lei 13.302/2016, que não se caracteriza como uma lei de revisão geral da remuneração dos servidores públicos federais.
ADMISSIBILIDADE
3.	Reitera-se o exame de admissibilidade realizado pelo Sar/Serur (peças 18 e 19) , que opinou pelo conhecimento do recurso, nos termos do artigo 48 da Lei 8.443/1992, c/c os artigos 285 e 286, parágrafo único, do RI/TCU, suspendendo-se os efeitos dos subitens 9.1, 9.3, 9.3.1 e 9.3.2 do Acórdão 12338/2021-TCU-Segunda Câmara. O Excelentíssimo Senhor Ministro Aroldo Cedraz, mediante despacho de peça 24, conheceu do pedido de reexame, nos moldes propostos pela Serur.
EXAME DE MÉRITO
4.	Delimitação
4.1.	Constitui objeto do presente recurso definir se são regulares os reajustes dos valores das parcelas de quintos pelos índices previstos na Lei 13.302/2016, aplicada pelo Senado Federal como lei de revisão geral da remuneração dos servidores públicos federais.
5.	Dos reajustes dos valores das parcelas de quintos com aplicação dos índices previstos na Lei 13.302/2016
5.1.	Aduz o Senado Federal a legalidade do reajustamento da VPNI, com base nos seguintes argumentos.
5.2.	A Lei 13.302/2016 estabeleceu que o reajuste incidiria sobre a remuneração dos servidores da Senado Federal e as demais parcelas de natureza remuneratória pagas a esses funcionários (peça 14, p. 6-7) .
5.3.	O conceito de remuneração pode ser extraído do art. 1º, inciso III, da Lei 8.852/1994, sendo que a vantagem do art. 62-A é justamente a VPNI, compreendida no conceito de remuneração (peça 14, p. 7-10) .
5.4.	No direito, a fim de solucionar a interpretação de aparentes conflitos entre normas, tem-se o princípio da especialidade, segundo o qual lei especial derroga a lei geral. Portanto, por sua especialidade, a Lei 13.302/2016 (posterior) melhor se sobrepõe ao parágrafo único do art. 62-A da Lei 8.112/1990 e ao § 1º do art. 2º da Lei 9.527/1997, regras de caráter geral (peça 14, p. 10-12) .
5.5.	O princípio da especialidade também é adotado pela jurisprudência do Superior Tribunal de Justiça (RE 1.881.692-RH) e do Supremo Tribunal Federal (HC 123473) , com entendimento no sentido de que a lei especial prevalece sobre a lei geral (peça 14, p. 12-14) .
5.6.	Na interpretação restritiva adotada no acórdão contestado, deixou-se de considerar a especialidade da Lei 13.302/2016. Assim, onde o legislador não excluiu, mas claramente incluiu, não cabe ao intérprete restringir, sob pena de ferir direitos dos administrados (peça 14, p. 15) .
5.7.	Portanto, o que parece ser um reajuste específico, nada mais foi que uma recomposição já iniciada pela Poder Executivo, semelhante ao quadro fático apreciado no Acórdão 262/2011-TCU-Plenário, de relatoria do Ministro Valmir Campelo (peça 14, p. 15-19) . 
5.8.	A mudança de orientação da Corte de Contas é preocupante e a prevalecer importará em grande insegurança jurídica para os órgãos e os servidores beneficiários (peça 14, p. 19) .
5.9.	Diante disso, requer que seja conhecido e julgado procedente o recurso, para reformar parcialmente o acórdão contestado, reconhecendo-se a legalidade e regularidade da incidência dos reajustes previstos na Lei 13.302/2016 sobre a VPNI que compõe a remuneração do servidor (peça 14, p. 19-20) .
Análise
5.10.	No que tange à definição de remuneração prevista na Lei 8.852/1994, é de se observar que se aplica, tão somente, ao regramento da referida norma, conforme se pode depreender do disposto em seu art. 1º: 
Art. 1º Para os efeitos desta Lei, a retribuição pecuniária devida na administração pública direta, indireta e fundacional de qualquer dos Poderes da União compreende:
 (...) 
III - como remuneração, a soma dos vencimentos com os adicionais de caráter individual e demais vantagens, nestas compreendidas as relativas à natureza ou ao local de trabalho e a prevista no art. 62 da Lei 8.112/1990, ou outra paga sob o mesmo fundamento, sendo excluídas:
 (...) 
5.11.	Cumpre ressaltar que a Lei 8.852/1994 dispõe sobre a aplicação dos arts. 37, incisos XI e XII (teto remuneratório) , e 39, § 1º (fixação de padrões de vencimento) , da Constituição Federal, e dá outras providências, que não estão em reexame no presente recurso.
5.12.	Quanto à alegação de que a vantagem do art. 62-A é justamente a VPNI, compreendida no conceito de remuneração, verifica-se que esse dispositivo foi incluído na Lei 8.112/1990 pela Medida Provisória 2.225/45/2001, transformando em VPNI os quintos incorporados pelos servidores, assim como estabelecendo, em seu parágrafo único, que a VPNI somente estará sujeita às revisões gerais de remuneração dos servidores públicos federais, na mesma linha do disciplinado no art. 15, § 1º, da Lei 9.527/1997.
5.13.	Observou o Relator que a Lei 13.302/2016, que reajustou a remuneração dos servidores do Senado Federal e disciplinou o pagamento de parcelas remuneratórias devidas a esses servidores, não se caracteriza como uma lei de revisão geral da remuneração dos servidores públicos federais, tal como foram as Leis 10.331/2001 e 10.697/2003.
5.14.	A jurisprudência do Superior Tribunal de Justiça é no sentido de que os quintos incorporados até a edição da Lei 9.527/1997 devem ser atualizados de acordo com os critérios adotados para a revisão geral da remuneração dos servidores públicos federais (EDcl no AgInt no RECURSO ESPECIAL 1.516.357 - RS. Relator: Min. Mauro Campbell Marques, julgado em 21/6/2018) .
5.15.	Assim, tem-se que o entendimento, adotado no julgamento de representação que levou à prolação do Acórdão 262/2011-TCU-Plenário, de relatoria do Ministro Valmir Campelo, encontra-se restrito ao exame se as Leis 11.169/2005, 11.170/2005 e 11.383/2006 concederam reajustes setoriais, com caráter de revisão geral, não cabendo sua extrapolação para balizar a aplicação de novos reajustamentos a incidir ou não sobre a VPNI.
5.16.	Registra-se que, mesmo a Lei 11.784/2008, concessiva de reestruturações de inúmeros planos de cargos e carreiras de servidores públicos federais e de aumentos remuneratórios, inclusive de militares, não foi considerada como "lei de revisão geral de remuneração" pela Justiça Federal, in verbis (grifos acrescidos) :
ADMINISTRATIVO. SERVIDOR PÚBLICO. QUINTOS INCORPORADOS. REAJUSTE VPNI. INCORPORAÇÃO DA GRATIFICAÇÃO DE ESTÍMULO À DOCÊNCIA (GED) À VPNI. IMPOSSIBILIDADE. DIREITO À INCORPORAÇÃO DO REAJUSTE DE 3,17% SOBRE A VPNI. OBSERVADA A PRESCRIÇÃO QUINQUENAL.
 (...) 
3. Há posicionamento consolidado na jurisprudência pátria no sentido de que a desvinculação entre o valor das funções de confiança e cargos em comissão das parcelas de quintos e a transformação desta em VPNI não viola preceitos constitucionais, sendo legítima a alteração unilateral pela Administração, por intermédio de lei, desde que preservado o direito à irredutibilidade de vencimentos, previsto no art. 37, inciso V, da Constituição Federal de 1988. Assim, os aumentos dos valores dos cargos de direção ou das funções gratificadas, posteriores à incorporação dos quintos/décimos já transformados em vantagem pessoal, não podem repercutir sobre a remuneração ou proventos dos servidores.
4. No caso dos autos, o servidor já obteve os reajustes de 3,5% (três inteiros e cinco décimos por cento) e de 1% (um por cento) por força das Leis 10.331/2001 e 10.697/2003, faltando interesse de agir quanto a esse pedido. Por outro lado, a Lei 11.784/2008 não instituiu qualquer revisão geral da remuneração dos servidores públicos federais, mas, apenas, implementou nova estrutura remuneratória dos cargos integrantes da Carreira do Magistério Superior, fixando novos valores do vencimento básico, motivo pelo qual não gera direito ao reajuste da VPNI. (AC 0009474.24.2010.4.01.3801, Juiz Federal Ciro José de Andrade Arapiraca, TRF1 - Primeira Turma, e-DJF1 24/4/2019 PAG.) . 
5.17.	Em consonância com o STF, o reajuste de remunerações e subsídios por lei específica tem por objeto a readequação da retribuição pecuniária devida pelo exercício de determinado cargo, ajustando-a à realidade das suas responsabilidades, atribuições e mercado de trabalho, enquanto que a revisão geral anual tem por escopo a mera recomposição do poder aquisitivo das remunerações e subsídios de todos os servidores públicos e agentes políticos de determinado ente federativo (STF, ADI 3.968/PR, Rel. Min. Luiz Fux, Tribunal Pleno, DJe 17/12/2019) .
5.18.	Nesse contexto, deve-se rejeitar os argumentos formulados pelo órgão de origem.
CONCLUSÃO
6.	       Da análise de mérito, conclui-se que são irregulares os reajustes dos valores das parcelas de quintos pagos pelo Senado Federal, mediante a aplicação dos índices previstos na Lei 13.302/2016, por não se tratar de lei de revisão geral da remuneração dos servidores públicos federais.
6.1.	Destarte, opina-se pela negativa de provimento do presente recurso.
PROPOSTA DE ENCAMINHAMENTO
7.	Ante o exposto, submetem-se os autos à consideração superior, propondo-se, com fundamento no art. 48 da Lei 8.443/1992:
a)	conhecer do recurso, para, no mérito, negar-lhe provimento;
b)	informar ao recorrente e demais interessados do acórdão a ser proferido, destacando que o relatório e o voto que o fundamentam podem ser acessados por meio do endereço eletrônico www.tcu.gov.br/acordaos.
	É o Relatório.

não há

Procurador Marinus Eduardo De Vries Marsico.

APOSENTADORIA. ATUALIZAÇÃO IRREGULAR DE PARCELA DECORRENTE DA INCORPORAÇÃO DE QUINTOS. ILEGALIDADE DO ATO DE APOSENTAÇÃO. PEDIDO DE REEXAME. DEFESA APRESENTADA PELO ÓRGÃO DE ORIGEM ACERCA DA REGULARIDADE DA APLICAÇÃO DOS REAJUSTES DA LEI 13.302/2016 À VPNI. CONHECIMENTO. NEGATIVA DE PROVIMENTO.

APOSENTADORIA (APOS)

Secretaria de Recursos (Serur); Secretaria de Fiscalização de Integridade de Atos e Pagamentos de Pessoal e de Benefícios Sociais (Sefip).

Cuidam os autos de pedido de reexame interposto pelo Senado Federal, por meio do qual se insurge contra o Acórdão 12338/2021-TCU-Segunda Câmara, rel. Ministro Augusto Nardes, o qual, entre outras medidas, considerou o ato de aposentadoria de Dilson Martins de Sousa ilegal e negou-lhe registro.
A presente concessão de aposentadoria foi considerada ilegal porque os valores dos quintos incluídos nos proventos do interessado foram indevidamente reajustados pelos índices previstos na Lei 13.302/2016, que não se caracteriza como uma lei de revisão geral da remuneração dos servidores públicos federais.
Preliminarmente, ratifico o exame de admissibilidade despachado por mim nestes autos, uma vez que o recurso apresentado atende aos requisitos pertinentes à espécie.
Em suma, o recorrente alega que são regulares os reajustes dos valores das parcelas de quintos pelos índices previstos na Lei 13.302/2016, uma vez deve-se aplicar o princípio da especialidade, segundo o qual lei especial derroga a lei geral. Portanto, por sua especialidade, a Lei 13.302/2016 (posterior) melhor se sobrepõe ao parágrafo único do art. 62-A da Lei 8.112/1990 e ao § 1º do art. 2º da Lei 9.527/1997, regras de caráter geral.
A Secretaria de Recursos propõe não acolher o recurso. O Ministério Público junto ao TCU acompanha esse entendimento. 
Feito esse breve introito, anuo à proposta alvitrada pela unidade técnica, endossada pelo Parquet especializado, e adoto os fundamentos e argumentos reproduzidos no relatório precedente como minhas próprias razões de decidir, sem prejuízo dos breves comentários a seguir.
O TCU entende, em pacífica jurisprudência, que a Lei 13.302/2016, que reajustou a remuneração dos servidores do Senado Federal e disciplinou o pagamento de parcelas remuneratórias devidas a esses servidores, não pode ser considerada lei de revisão geral da remuneração dos servidores públicos federais e, assim, não autoriza a atualização da VPNI, nos termos do § 1º do art. 15 da Lei 9.527/1997.
6.	Por didático e oportuno, transcrevo trecho do voto que amparou o Acórdão 1959/2022-TCU-Primeira Câmara, de relatoria do Ministro Benjamin Zymler:
13. Não se deve olvidar que poucas e de pequena monta foram as revisões gerais de remuneração do funcionalismo federal concedidas desde a transformação dos 'quintos' em vantagem pessoal pela Lei 9.527/1997. Cito, por exemplo, as Leis 10.331/2001 e 10.697/2003, as quais concederam aumentos de 3,5% e 1%, respectivamente.
14. Nesse sentido, percebe-se claramente que o órgão jurisdicionado tem aplicado os percentuais autorizados de reajuste da remuneração de seus servidores em planos de carreira específicos para atualizar a dita vantagem pessoal, em contrariedade ao disposto na Lei 9.527/1997, aplicável a todos os servidores públicos federais.
15. Ainda que os 'quintos' integrem a remuneração do cargo efetivo, na qualidade de vantagem pessoal, estes não poderiam ser alcançados por reajustes dados exclusivamente à categoria, em planos de carreira específicos, uma vez que se trata de vantagem disciplinada especificamente no Regime Jurídico Único (art. 62 da Lei 8.112/1990, posteriormente tratado nas Leis 8.911/1994 e 9.527/1997) , aplicável a todos os servidores federais, cuja alteração somente pode ser feita por lei de iniciativa do Chefe do Poder Executivo.
7.	Além disso, o Acórdão 262/2011-TCU-Plenário, citado nas razões recursais, tratou das Leis 11.169/2005, 11.170/2005 e 11.383/2006, que concederam reajustes setoriais com caráter de revisão geral. Não há, portanto, aderência entre tal decisão e o caso em tela.
	Ante o exposto, incorporo os pareceres da unidade técnica reproduzidos no relatório precedente, endossados pelo Parquet, como razões de decidir, entendo que o Pedido de Reexame deve ser negado e VOTO para que o Tribunal adote a minuta de deliberação que submeto a este Colegiado.
TCU, Sala das Sessões, em 31 de maio de 2022.
AROLDO CEDRAZ 
Relator